臺灣士林地方法院刑事判決　　　　　　　 93年度易字第692號
公　訴　人　臺灣士林地方法院檢察署檢察官
被　　　告　甲○○
上列被告因違反替代役實施條例案件，經檢察官聲請簡易判決處
刑（93年度偵字第3549號），本院士林簡易庭認本件不宜以簡易
判決處刑，移送刑事庭改依通常程序審理，並判決如下：
    主  文
甲○○替代役役男無故擅離職役累計逾七日，處拘役伍拾日。如
易科罰金，以佰元折算壹日。
    事  實
一、甲○○係替代役役男，服役期間自民國（下同）91年4 月25
    日起至92年12月31日止，並分發至法務部行政執行署臺北行
    政執行處（以下簡稱臺北行政執行處，設台北市○○區○○
    街99號）秘書室服役，服役期間於如附表所示之期間，無故
    擅離職役，累計達214 小時，已逾7 日。
二、案經臺北行政執行處函送台灣士林地方法院檢察署檢察官偵
    查起訴。
    理  由
一、訊據被告甲○○對其係替代役男，服役期間自民國91年4 月
    25日起至92年12月31日止，並分發至臺北行政執行處秘書室
    服役等情供承無諱，並有役籍表在卷可按。惟被告復矢口否
    認有擅離職役逾7 日之犯行，辯稱：伊點名時未到，有時係
    遲到而非缺席，且92年12月26日星期五伊有去上班，役男丁○○有看到，故伊離役時間累計未達7 日云云。經查：
    (一)被告於分派至移送機關即臺北行政執行處服役期間，多次
      點名時未到，業據移送機關函敘甚明，並有點名表10張附
      卷可稽（見偵卷第20頁以下、本院卷第22頁）。又證人即
      案發時在移送機關負責管理替代役役男之職員乙○○證稱
      ：約有8 、9 個幹部輪值，負責對全部替代役男點名，替
      代役男之點名時間為，早上6 點半是在替代役中心，役男
      他們自己點名，8 點是上班到臺北行政執行處時點名的，
      晚上7 點半及9 點半是替代役中心他們點名。星期五下午
      替代役男從臺北行政執行處下班就回家，只有下午5 點半
      有點名，7 點半就沒有點名，只是點名表格上印7 點半，
      沒有更改。星期六不點名，星期日晚上9 點半替代役收假
      的時候，我們有人員會到替代役中心去點名。點名表上空
      白應該是當場點名的時候人不在，我們有規定如果點名不
      在，事後有來上班，要向我本人報到，我會在點名表上註
      明遲到。點名表上空白，事後也沒有註明遲到，表示點名
      時不在，事後也沒有向我報到。點名表最後簽名欄有役男
      之簽名者，是幹部給役男簽名的，應該是晚上9 點半收假
      晚點名的時候他們沒到，可能是遲到，而他們事後補到，
      幹部讓役男補簽名等語（見本院審理筆錄）。參以卷附點
      名表所載點名之時間為6 時30分、8 時3 0 分、19時30分
      、21時30分，並備註每週三19時30分不進行點名，可知星
      期一、二、四，替代役男點名之時間為6 時30分、8 時30
      分、19時30分、21時30分，星期三點名時間為6 時30分、
      8 時30分、21時30分，星期五則為6 時30分、8 時30分、
      17時30分，星期六不點名，星期日僅21時30分點名。且點
      名表上被告欄位為空白或打ｘ，於其後亦未註明遲到或有
      被告簽名者，即表示被告點名時未到其後亦未向證人乙○○或役男幹部補報到，除有其他證明認被告確有上班服役
      （詳下述）外，應認其係擅離職役。
    (二)被告於92年12月18日19時30分起擅離職役，至同年月22日
      17時30分始返回職役等情，業據移送機關即臺北執行處函
      敘甚明，並為被告所坦承，且有各該日之點名表附卷可按
      。
    (三)雖移送機關函稱被告於92年12月23日13時30分又擅離職役
      等語，惟查，該日之點名表，被告於6 時30分、8 時30分
      、19時30 分 及21時30分固均未到而打ｘ，惟該日被告於
      8 時30分起至12 時 止係請病假，有請假單一紙在卷可按
      （附偵卷第48頁），且證人乙○○證稱該日下午在辦公室
      走道曾看過被告等語（偵卷第54頁），可認被告於該日上
      午有請假，下午亦曾至辦公室上班，惟其離役時間則無法
      確定，依罪疑惟輕原則，應認被告擅離職役時間應自下午
      之後點名未到之19時30分起，至24時止。
    (四)92年12月24日之點名表，被告欄於6 時30分係空白，8 時
      30分及21時30分均打ｘ，該日因係週三，故19時30分不進
      行點名，有點名表可按，可知被告於該日6 時30分、8 時
      30分、21時30 分 之點名均未到。參以證人乙○○證稱：
      92年12月24日上午有看過被告等語，應認被告到勤之時間
      係在該日8 時30分點名之後，惟其再次離役之時間則無法
      確定，依罪疑惟輕原則，應認被告擅離職役之時間係該日
      0 時起至8 時30分止及同日點名未到之21時30分起至24時
      止。
    (五)92年12月25日被告點名表於6 時30分、19時30分均打ｘ，
      21時30分空白，8 時30分打ｖ，可知其6 時30分、19時30
      分、21 時30 分點名時均未到，參以證人丙○○證稱：被
      告12月25日有服勤，當日伊交待他的事他有作完等語（偵
      卷第60頁）。可知被告於92年12月25日於某段時間有至辦
      公室上班，其離役時間應為0 時至6 時30分、19時30分至
      24 時 。
    (六)被告雖辯稱92年12月26日星期五伊有去上班，役男丁○○
      有看到云云。惟查，依92年12月26日之點名表記載，該日
      6 時30分、8 時30分、19時30分（依證人乙○○證言，該
      次點名之實際時間應為17時30分）各欄被告部分均打ｘ，
      足認各次點名時被告均未到場。又被告於偵查中對其於92
      年12月26日並未服勤一節，業已自白甚明，稱：（92年12
      月）24日有去單位，牙齒痛所以25日就沒有去了，一直到
      30 日 才回到單位；（問：18日至30日之間，你曾於何時
      到單位服勤？）23日早上有請假，23日下午有來服勤，24
      日也有服勤，30日也有來服勤等語（見偵卷第42、43頁）
      。且被告於偵查中稱：（92年12月）24日那天丁○○役男
      有看到我回來服勤等語，與其於本院審理時稱丁○○係看
      到其於92年12月26日星期五到勤云云，亦不一致。再證人
      丁○○於93年5 月14日檢察官偵訊時及94年3 月2 日本院
      審理時雖均證稱其於92年12月26日星期五那天有看到被告
      服勤，並有與被告一同抽菸云云。惟證人丁○○為上述證
      詞時，離92年12月26日時隔分別約為5 月及1 年2 月，其
      對該日被告出勤狀況竟記憶甚明，已啟人疑竇。且證人丁○○證稱：我的辦公室是收文室，在被告隔壁間。我一整
      天抽菸約10次，被告去外面抽菸的時候，會經過我的辦公
      室，會找我一起去抽菸，所以我們一天碰面約10次甚至更
      多。92年12月26日遇到被告也有10次以上。（問：12 月
      26日碰到被告10次以上聊什麼？）問工作忙不忙呀、退伍
      之後要做些什麼、什麼時候要去唱歌之類的云云（見本院
      審理筆錄第6 至8 頁）。被告則稱：92年12月26日有看到
      丁○○，至於為何看到他我也忘了，忘記當天有無和丁○○交談云云（見本院審理筆錄第9 頁）。是依證人丁○○
      所言，其與被告經常一同抽菸，於92年12月26日當天，其
      與被告亦曾碰面10次以上，一同抽菸、閒聊，被告竟稱其
      忘記為何看到丁○○及有無交談，顯與常情不合。且92年
      12 月26 日當天證人丁○○如與被告一同抽菸達10次以上
      ，足認被告停留於辦公室之期間甚長，則為何於8 時30分
      、17 時30 分之點名被告均未到場，亦無法說明。足見證
      人丁○○所稱92年12月26日被告有至辦公室云云，要係迴
      護被告之詞；被告嗣後翻異前供，改稱92年12月26日其有
      到勤云云，亦屬卸責之詞，均不足採信。
    (七)92年12月29日之點名表，被告欄位於6 時30分、21時30分
      均空白，8 時30分、19時30分則打ｘ，可知被告於該4次
      點名均未到，惟證人丙○○稱：從執行案件案款支票簽收
      簿，12月29日伊有請被告將匯款影本交給各股簽收，沒有
      辦法肯定被告是否上、下午都有到辦公室等語（偵卷第60
      頁）。據上，該日被告應有上班，惟無法確定其上下班之
      時間，從有利於被告之認定，應認其離役時間為0 時至8
      時30分、19時30分至24時。
    (八)又役男擅離職役時間之計算，係由役男離役事實發生之時
      間（即收假時刻）起算，至替代役男返回服勤單位報到為
      止。基此，役男於星期五未到勤，即擅離職役之事實發生
      ，如尚未返回到服勤單位報到，其擅離職役之狀態並未中
      止，如遇星期六、星期日仍應併計擅離職役之時間，至役
      役署管字第0930019884號函文及檢附之內政部92年4 月22
      日內授役字第0920080129號函附卷可稽。故被告於92年12
      月26日星期五擅離職役，至92年12月29日星期一上午始返
      回職役，應認其間星期六、日即92年12月27日及28日應合
      併計算擅離職役之時間。
    (九)被告於92年12月29日擅離職役後至次日即92年12月30日8
      時30分始返回職役等情，亦據移送機關函敘明確，並為被
      告所不否認。
    (十)至法務部行政執行署台北行政執行處93年10月19日北執秘
      字第0930500216號函雖認被告擅離職役期間應不計入始日
      （92年12月18日）及未滿1 日之末日（92年12月30日），
      惟該函文之內容與前揭內政部及該部役政署函文不相合，
      應不予採用，附此敘明。
    (十一)綜上各節，被告有於附表所列之時間擅離職役，且累計時
      數已逾七日，殆無疑問，被告所辯，均屬避重就輕之詞，
      不足採信。本件事證明確，被告犯行洵堪認定，應依法論
      科。
二、核被告所為，係犯替代役實施條例第52條之替代役男無故擅
    離職役罪。公訴意旨漏未將被告於92年12月18、25、29日未
    到勤之期間加計至擅離職役之總時數，且其認定被告於92年
    12月23、24日擅離職役之期間亦有違誤，惟此僅係關於被告
    擅離職役總時數之計算，不影響被告罪名之成立，予以更正
    即為已足，附此敘明。爰酌審酌被告於服替代役期間無故擅
    離職役，罔顧紀律，犯後且飾詞卸責態度不佳及其品行、智
    識程度、犯罪動機、目的等一切情狀，量處如主文所示之刑
    ，並諭知易科罰金之折算標準，以資懲儆。
據上論斷，應依刑事訴訟法第452 條、第299 條第1 項前段、替
代役實施條例第52條、刑法第11條前段、第41條第1 項、罰金罰
鍰提高標準條例第2 條，判決如主文。
本案經檢察官簡志龍到庭執行職務
中　　華　　民　　國　　94　　年　　3 　　月　　16　　日
                  刑事第五庭審判長法  官  洪英花
                                  法  官  朱光仁
                                  法  官  彭洪媛
以上正本證明與原本無異。
如不服本判決應於判決送達後10日內向本院提出上訴狀。
                                  書記官  周霙蘭
中　　華　　民　　國　　94　　年　　3 　　月　　21　　日
附錄本案論罪科刑法條全文：
替代役實施條例第52條
替代役役男無故不就指定之替代役職役、擅離職役累計逾七日者
，處2 年以下有期徒刑、拘役或科或併科新臺幣200,000 元以下
罰金。
附表
┌─────────┬────────┐
│擅 離 職 役 時 間 │  時        數  │
├─────────┼────────┤
│92年12月18日（星期│4小時又30分     │
│四）19時30分起至24│                │
│時止              │                │
├─────────┼────────┤
│92年12月19日（星期│24小時          │
│五）全天          │                │
├─────────┼────────┤
│92年12月20日（星期│24小時          │
│六）全天          │                │
├─────────┼────────┤
│92年12月21日（星期│24小時          │
│日）全天          │                │
├─────────┼────────┤
│92年12月22日（星期│17小時又30分    │
│一）0 時起至17時30│                │
│分止              │                │
├─────────┼────────┤
│92年12月23日（星期│4小時又30分     │
│二）19時30分起至24│                │
│時止              │                │
├─────────┼────────┤
│92年12月24日（星期│11小時          │
│三）0 時起至8 時30│                │
│分止、21時30分起至│                │
│24時止            │                │
├─────────┼────────┤
│92年12月25日（星期│11小時          │
│四）0 時起至6 時30│                │
│分止、19時30分起至│                │
│24時止            │                │
├─────────┼────────┤
│92年12月26日（星期│24小時          │
│五）全日          │                │
├─────────┼────────┤
│92年12月27日（星期│24小時          │
│六）全日          │                │
├─────────┼────────┤
│92年12月28日（星期│24小時          │
│日）全日          │                │
├─────────┼────────┤
│92年12月29日（星期│13小時          │
│一）0 時起至8 時30│                │
│分止、19時30分起至│                │
│24時止            │                │
├─────────┼────────┤
│92年12月30日（星期│8小時又30分     │
│二）0 時起至8 時30│                │
│分止              │                │
├─────────┴────────┤
│累計時數計 214小時                  │
└──────────────────┘
